臺灣新竹地方法院民事裁定　　　　　　　 96年度家抗字第7號
抗　告　人　丙○○
抗　告　人　乙○○
　　　　　　　　　　　南路28.
上二人共同
代　理　人　丁○○
上列當事人間聲明繼承事件，抗告人對於中華民國96年1月26日
本院家事法庭95年度聲繼字第34號第一審裁定提起抗告，本院裁
定如下：
    主  文
原裁定廢棄。
上廢棄部分，抗告人於原法院聲明繼承，應准予備查。
聲請程序費用新台幣壹仟柒佰伍拾元、抗告程序費用新臺幣壹仟
元，均由徐厚珠（身分證統一編號：Ｚ000000000號，民國○○年
○月○○日生，民國九十四年七月十日死亡）之遺產負擔。
    理  由
一、按大陸地區人民繼承臺灣地區人民之遺產，應於繼承開始起
    三年內以書面向被繼承人住所地之法院為繼承之表示，臺灣
    地區與大陸地區人民關係條例第66條第1項定有明文。
二、本件抗告意旨略以：
    抗告人等為居住於台灣地區人民徐厚珠之妹，因被繼承人徐
    厚珠業於民國94年7月10日過世，無配偶及子女，父母亦已
    去世，故抗告人等為其之合法繼承人，爰檢附除戶戶籍謄本
    、繼承系統表、委託書、往來信件、大陸地區江西省公證處
    出具之公證書、親屬關係公證書及經財團法人海峽交流基金
    會驗證之證明文件為聲請繼承之表示。原審雖以台灣地區大
    陸探視登記表記載被繼承人徐厚珠另有兄長一人，單身榮民
    親屬及權益交代表記載有子女一名，以及證人甲○○之證詞
    ，認為大陸地區江西省公證處出具之公證書不盡實在，駁回
    抗告人聲明繼承之聲請。但被繼承人徐厚珠確實無兄弟，僅
    有抗告人二名妹妹，而單身榮民親屬及權益交代表中記載之
    子女一名，實則係84年間被繼承人徐厚珠依民間習俗口頭收
    養抗告人乙○○之兒子徐光清為養子，以便百年之後有子祭
    拜，但未辦理正式之收養手續，被繼承人徐厚珠並無子嗣，
    然而徐光清已先於被繼承人徐厚珠死亡，或許被繼承人徐厚
    珠並未將一切事情告訴證人甲○○，然不論如何，抗告人二
    人確為被繼承人徐厚珠之繼承人，原審駁回抗告人二人之聲
    明繼承，於法尚屬無據，爰提起本件抗告。
三、經查：
（一）依據抗告人於原審提出之往來信件與信封，以及行政院退
      除役官兵輔導委員會新竹榮民服務處提供之被繼承人徐厚
      珠生前留存與大陸親人之往來信函、單身榮民親屬關係表
      ，其上確實載明被繼承人徐厚珠稱呼抗告人乙○○為妹妹
      ，抗告人乙○○稱呼徐厚珠為哥哥，且相互寄家書至臺灣
      與大陸地區江西省，又輔以大陸地區江西省公證處出具之
      親屬關係公證書暨經財團法人海峽交流基金會驗證之證明
      文件，堪可認定抗告人乙○○確為被繼承人徐厚珠之妹妹
      。
（二）抗告人丙○○部分，亦有前開大陸地區江西省公證處出具
      之親屬關係公證書及經財團法人海峽交流基金會驗證之證
      明文件可佐，雖證人即徐厚珠之堂弟甲○○於原審表示其
      沒聽過丙○○，但證人甲○○於原審即已證稱被繼承人徐
      厚珠在大陸地區有二個妹妹，一個叫乙○○，一個叫徐金
      秀，但無哥哥，且證人甲○○於本院作證時進一步陳稱；
      「抗告人丙○○、抗告人乙○○都是徐厚珠的親姊妹，因
      為抗告人丙○○嫁的很早，所以我回大陸，就只有和抗告
      人乙○○有會面，也只有抗告人乙○○和我來碰面，徐金
      秀是抗告人丙○○的小名，從小她的家人都是這樣叫她。
      徐厚珠沒有其他的兄弟姊妹，不曉得有徐厚德這人。（問
      ：既然你知道抗告人丙○○就是徐金秀，為何原審時說沒
      有聽過抗告人丙○○這名？）因為家人都叫小名較多，身
      分登記什麼名字我不曉得，所以原審時我才會說沒聽過丙○○是誰，但我接到這次民事通知單後，今年7月初我才
      打電話回大陸問，才知金秀就是丙○○的小名‧‧」（見
      本院96年7月31日訊問筆錄）。綜上，亦堪認抗告人丙○○確為被繼承人徐厚珠之妹妹。
（三）原審雖以台灣地區大陸探視登記表記載被繼承人徐厚珠另
      有兄長「徐厚德」一人，認大陸地區江西省公證處出具之
      親屬關係公證書不盡真實。然查，被繼承人徐厚珠之戶籍
      謄本登記為長男，有除戶戶籍謄本附卷可參，既為長男，
      衡情應無親生兄長，且證人甲○○於本院亦證稱徐厚珠並
      無哥哥，從未聽過「徐厚德」，另參以被繼承人徐厚珠、
      證人甲○○之姓名，係依傳統命名習俗屬於「厚」字輩之
      堂兄弟，則「徐厚德」亦有可能為徐厚珠之堂兄，而非親
      兄長。原審以此認定大陸地區江西省公證處出具之公證書
      不可採，尚有違誤。
（四）原審雖認定被繼承人徐厚珠在單身榮民親屬及權益交代表
      中記載之子女一名。但查，被繼承人徐厚珠在該紙單身榮
      民親屬及權益交代表係記載「兒子徐光清，兒託其妹照顧
      」。其次，證人甲○○於本院證稱：「徐厚珠在大陸有結
      婚，來台灣後沒有結婚，38年我們一起來台灣時，據我所
      知，他的太太並沒有生小孩。（問：徐厚珠他生前有無提
      過他要收養抗告人乙○○的小孩？）有聽他談起過，且乙○○的先生過世了，乙○○的兒子在南昌當工程師，我回
      大陸時有看過乙○○的兒子」（亦見同上筆錄）。是以，
      抗告人等主張被繼承人徐厚珠生前有意收養抗告人乙○○
      之兒子徐光清為養子，以便百年之後有子祭拜，但徐光清
      並非徐厚珠之親生子一節，即非子虛。再查，被繼承人徐
      厚珠之戶籍謄本並未登記其收養過子女，是抗告人等所言
      徐厚珠僅係口頭表示收養徐光清，然而未辦正式手續等情
      ，亦堪採信。第查，徐光清確為抗告人乙○○之子，且已
      於88年10月1日死亡，亦有大陸地區江西省公證處出具之
      親屬關係公證書暨經財團法人海峽交流基金會驗證之證明
      文件可考。綜上各情，被繼承人徐厚珠既未辦理正式之收
      養手續收養已故之徐光清，尚無從認定徐光清為其第一順
      位之繼承人。
（五）綜上，並輔以被繼承人徐厚珠去世時年已80歲，衡情其之
      父母應早已過世，足認其之繼承人應係其之姊妹，即抗告
      人二人。又查，抗告人二人確於被繼承人徐厚珠死亡後3
      年內以書面提出本件申請，於法並無不合。原審未及酌定
      上述各情，遽而駁回抗告人二人表示繼承之聲請，容有未
      洽，抗告意旨指摘原裁定不當，求予廢棄，非無理由，爰
      廢棄原裁定，並上廢棄部分，抗告人於原法院聲明繼承，
      應准予備查。
四、據上論結，本件抗告為有理由，依非訟事件法第46條、第21
    條第2項，民事訴訟法第492條，民法第1150條，裁定如主文
    。
中　　華　　民　　國　　96　　年　　9 　　月　　21　　日
　　　　　　　　　民事第一庭審判長法　官  鄭政宗
                              　　法　官  黃珮禎
                              　　法　官  李珮瑜
以上正本係照原本做成。
如不服本裁定，僅得於收受本裁定正本送達後十日內，以適用法
規顯有錯誤為理由，向本院提出再抗告狀（須附繕本一份及繳納
再抗告裁判費新臺幣一千元），經本院許可後始可再抗告。
                                  書記官  朱苑禎
中　　華　　民　　國　　96　　年　　9 　　月　　21　　日
